【裁判字號】    97,訴,276
【裁判日期】    970619
【裁判案由】    採購
【裁判全文】
高雄高等行政法院判決
                                     97年度訴字第00276號
                              .
原      告  大綜電腦系統股份有限公司
代  表  人  甲○○董事長
訴訟代理人  單文程律師
被      告  海軍左營後勤支援指揮部
代  表  人  乙○○指揮官
訴訟代理人  丙○○
上列當事人間採購事件，原告不服行政院公共工程委員會中華民
國97年1月25日訴字第0000000號採購申訴審議判斷，提起行政訴
訟。本院判決如下：
    主  文
原告之訴駁回。
訴訟費用由原告負擔。
    事  實
甲、事實概要：
    緣原告參與被告於民國94年10月27日辦理開標之「SAN儲域
    網路系統整合案等4項」採購案（下稱系爭採購案），因涉
    有違反政府採購法第101條第1項第2款規定情事，被告乃以
    96年10月3日淞供字第0960004408號函通知欲將其刊登政府
    採購公報；原告不服，提出異議，被告以96年11月1日淞供
    字第0960004967號函維持原決定；原告仍不服，向行政院公
    共工程委員會（下稱公共工程委員會）提起申訴，遭審議判
    斷駁回；遂提起本件行政訴訟。
乙、兩造聲明：
一、原告聲明求為判決：
(一)、申訴審議判斷及原處分關於將原告刊登政府採購公報部分均
    撤銷。
(二)、訴訟費用由被告負擔。
二、被告聲明求為判決：
(一)、原告之訴駁回。
(二)、訴訟費用由原告負擔。
丙、兩造之爭點：
一、原告主張之理由：
(一)、被告所為不利原告之決定，係為行政處分，亦受行政程序法
    之規範，是被告於其96年11月1日淞供字第0960004967號來
    函陳稱其決定與行政程序法第7條規定無關，係屬誤解，合
    先敘明。
(二)、依政府採購法第103條第1項第1款規定，有同法第101條第1
    款至第5款或第6款而經刊登於政府採購公報者，自刊登之次
    日起3年內不得參加投標或作為決標對象或分包廠商。據此
    ，廠商有政府採購法第101條第6款所稱犯同法第87條所揭暴
    力、詐欺投標等情節嚴重之情形，尚且須經地方法院第一審
    為有罪判決，始得為前開處分，甚至依同法第103條第1項第
    2款規定，前揭第6款如經判處拘役、罰金或緩刑者，亦僅受
    一年之處分，則機關於審核廠商有或無政府採購法第101條
    第1款至第5款情形而有無必要為相關之處分時，除非廠商有
    情節重大或嚴重違反公共利益等情外，理應更為謹慎衡酌具
    體情形並依行政程序法第8條「比例原則」之規定，為適當
    合理之處分。換言之，機關辦理採購欲引用政府採購法第10
    1條規定處罰投標廠商時，尤應注意該條之罰處係屬「裁罰
    性行政處分」，有行政程序法第7條關於比例原則之適用，
    故是否通知廠商將刊登政府採購公報，機關仍應依客觀情事
    為公平合理之判斷，斟酌其適當性、必要性及均衡性予以審
    慎決定，以免有輕重失衡之情形（公共工程委員會訴91324
    號及訴91454號申訴審議判斷書參照）。
(三)、經查，依臺灣高雄地方法院檢察署（下稱高雄地檢署）檢察
    官96年度偵字第21729號緩起訴處分書，檢察官於參酌刑法
    第57條等所列事項及公共利益後，認原告所犯「以緩起訴為
    適當，並命向公益團體支付新台幣（下同）5萬元」，相較
    於政府採購法第87條第3項「5年以下有期徒刑，得併科新臺
    幣1百萬元以下罰金」之處罰規定，顯有相當程度之差距，
    易見原告縱有政府採購法101條第1項第2款情形，其情節尚
    非屬重大，且於公共利益無危險之影響，依比例原則之判斷
    ，原告應該不至於受與「犯第87條至第92條之罪，經第一審
    為有罪判決者」同等之處分為宜。
(四)、次依司法院釋字第503號解釋：「二者處罰目的及處罰要件
    雖不相同，惟其行為如同時符合行為罰及漏稅罰之處罰要件
    時，除處罰之性質與種類不同，必須採用不同之處罰方法或
    手段，以達行政目的所必要者外，不得重複處罰，乃現代民
    主法治國家之基本原則。」意旨。就本件而言，原告就同一
    行為已受緩起訴之處分，並命向公益團體支付新台幣5萬元
    之處分，已足警惕原告往後不再犯同樣之行為而達該等規範
    之目的，故有無再課以原告不得參加投標或作為決標對象或
    分包廠商等干預人民權益更嚴重處分之必要？依前揭比例原
    則之判斷依據，並參酌政府採購法第103條第2項規定「機關
    採購因特殊需要，經上級機關核准者，不適用前項之規定。
    」刊登政府採購公報之相關處分顯非屬必要之手段，亦非唯
    一可達該規範目的等情，應無再採用不同之處罰方法或手段
    以達同一目的之必要。
(五)、又由另案乙男營造有限公司之案例可知，一般而言，第一次
    使用他人證件投標，如獲緩起訴處分，並未再處以刊登之處
    分，本件原處分顯屬過重，有違平等原則。
(六)、綜上所述，不良廠商之刊登固然有助於行政目的之達成，但
    相較於前揭緩起訴亦屬可達成該法律規定所欲防範之目的而
    言，尚非屬侵害性最小手段，復由於不良廠商之刊登並非必
    要性之手段且對公共利益亦無影響，故而本件對原告之處分
    即有不符比例原則而輕重失衡之處。
二、被告答辯之理由：
(一)、原告參與系爭採購案，嗣因被告承辨人員發現原告與統暉資
    訊有限公司（下稱統暉公司）之押標金支票連號（華南商業
    銀行AB0000000號、AB0000000號），且日期相同，被告依公
    共工程委員會95年7月25日工程伍字第09500256920號解釋函
    ，將相關事證移送法務部調查局高雄市調查處（下稱高雄市
    調處）調查。案經該處偵辦結果，以96年6月20日高市肅字
    第09668037550號函送高雄地檢署，嗣該署以96年度偵字第
    21729號予以緩起訴處分，認為原告代表人甲○○所為確有
    政府採購法第87條第3項之犯罪事實，且甲○○亦坦承不諱
    ，事證明確。高雄市調處於96年9月7日以高市肅字第096680
    55570號函檢送本案前揭緩起訴處分，並要求被告依政府採
    購法第101條規定對廠商實施行政處分。被告乃以96年10月3
    日淞供字第0960004408號函通知原告有政府採購法第101條
    第1項第2款情形，將依同法第102條第3項刊登政府採購公報
    。
(二)、按「機關辦理採購，發現廠商有下列情形之一，應將其事實
    及理由通知廠商，並附記如未提出異議者，將刊登政府採購
    公報：．．．二、借用或冒用他人名義或證件，或以偽造、
    變造之文件參加投標、訂約或履約者。」政府採購法第101
    條第1項第2款定有明文。故被告對原告所為之停權處分係依
    該法規定辦理，亦悉受行政程序法第3條法有明定者，應依
    法行政所拘束，無涉及行政程序法第7條之「比例原則」。
(三)、次按高雄地檢署檢察官96年度偵字第21729號緩起訴處分書
    所載「被告」為甲○○，其所犯之罪為政府採購法第87條第
    3項，依同法第92條係處罰其行為人，與第101條所載「．．
    ．發現廠商有下列情形之一．．．將刊登政府採購公報」兩
    者對象不同。
(四)、原告「容許他人借用本人名義或證件參加投標」之行為，依
    高雄市調處96年9月7日高市肅字00000000000號函附高雄地
    檢署檢察官96年度偵字第21729號緩起訴處分書所載確為實
    情，亦經公共工程委員會97年1月25日採購申訴審議判斷書
    （訴0000000號）確認，故被告依政府採購法第101條第1項
    第2款規定，通知原告將刊登政府採購公報，其認事用法並
    無違誤，原異議處理結果為相同之認定，並無不合。
    理  由
一、按「機關辦理採購，發現廠商有下列情形之一，應將其事實
    及理由通知廠商，並附記如未提出異議者，將刊登政府採購
    公報：．．．二、借用或冒用他人名義或證件，或以偽造、
    變造之文件參加投標、訂約或履約者。」政府採購法第101
    條第1項第2款定有明文。
二、本件原告參與被告辦理之系爭採購案，嗣被告發現原告與另
    一投標廠商統暉公司之押標金支票連號（華南商業銀行AB00
    00000號、AB0000000號），且日期相同，認有違反政府採購
    法情事，乃將相關事證移送法務部調查局高雄市調查處，案
    經該處偵辦後移送高雄地檢署，經該署檢察官偵查結果，認
    原告代表人甲○○涉犯政府採購法第87條第3項罪嫌，事證
    明確，且甲○○亦坦承犯行不諱，並自願繳納5萬元於國庫
    ，乃予以緩起訴處分確定在案，被告因認原告有違反政府採
    購法第101條第1項第2款之情形，乃以96年10月3日淞供字第
    0960004408號函通知欲將其刊登政府採購公報等情，有被告
    前揭函、系爭採購案開標紀錄、投標文件、華南商業銀行大
    順分行支票二紙、高雄地檢署檢察官96年度偵字第21729號
    緩起訴處分書等附於原處分卷可稽，且經兩造各自陳明在卷
    ，洵堪認定。
三、原告提起本件訴訟厥以：原告雖有借牌行為，並經高雄地檢
    署為緩起訴處分，惟與政府採購法第101條第1項第6款之犯
    行相較，程度顯然較輕，卻須與該款行為同受停權3年之處
    分，顯然違反比例原則；又原告就同一行為已受緩起訴處分
    ，並受向公益團體支付5萬元之處分，已足警惕原告往後不
    再犯同樣之行為而達該等規範之目的，應無再採用不同之處
    罰方法或手段以達同一目的之必要；且類似案例於第一次使
    用他人證件投標並獲緩起訴處分者，並未再刊登政府採購公
    報，本件處分顯屬過重，有違平等原則等語，資為爭執。惟
    查：
(一)、原告代表人甲○○於92年4月間，以戴正駿名義成立統暉公
    司，惟其仍擔任實際負責人，嗣甲○○有意參與被告於94年
    10月27日辦理系爭採購案之開標，於執行上開2家公司業務
    時，為使投標廠商達3家以上以符合政府採購法開標之要件
    ，並增加得標機會，竟基於以詐術使開標發生不正確結果之
    犯意，估算2家公司之標價而交由不知情之會計人員吳懷瑛
    前往2家公司同時設於華南商業銀行大順分行之帳戶，申購
    支票號碼AB0000000號支票面額15萬元及支票號碼AB0000000
    號支票面額9萬元之支票各乙紙，分別作為原告及統暉公司
    之押標金使用後，除指示不知情之原告業務專員許瑞峰填寫
    標單，並代表原告參與開標外，另將統暉公司負責人戴正駿
    之印章及國民身分證交予不知情之原告專案經理馮俊賢填寫
    標單，並代表統暉公司參與開標。嗣因許瑞峰疏未將某產品
    附上原廠證明，以致原告被判定為不合格，而由統暉公司經
    3次比減價後以297萬4千元得標等事實，業據原告負責人甲
    ○○於警詢及偵訊中坦承不諱，且為原告所不爭執，並有高
    雄地檢署檢察官96年度偵字第21729號緩起訴處分書、系爭
    採購案開標紀錄、華南商業銀行大順分行支票號碼AB000000
    0號、AB0000000號支票、原告及統暉公司之招標文件等影本
    附於原處分卷可稽，足認原告確有借用或冒用他人名義或證
    件參加投標之情事，故被告依政府採購法第101條第1項第2
    款規定，通知原告欲將刊登政府採購公報，於法不無不合。
(二)、次按行政程序法第7條規定：「行政行為，應依下列原則為
    之：一、採取之方法應有助於目的之達成。二、有多種同樣
    能達成目的之方法時，應選擇對人民權益損害最少者。三、
    採取之方法所造成之損害，不得與欲達成之利益顯失均衡。
    」，乃指行政機關於選擇達成行政目的之手段時，其所作成
    之行政處分必須符合比例原則。然依政府採購法第101條第1
    項第3款規定：「．．．應將其事實及理由通知廠商，並附
    記如未提出異議者，將刊登政府採購公報．．．」第102條
    第3項規定：「機關依前條規定通知廠商後，廠商未於規定
    期限內提出異議或申訴，或經提出申訴結果不予受理或審議
    結果指明不違反本法或並無不實者，機關應即將廠商名稱及
    相關情形刊登政府採購公報。」其條文所規定之用語均為「
    應」，乃屬強制規定，即政府採購法第101條、第102條規定
    係機關於發現廠商有借用他人名義或證件參加投標之情形時
    ，即有作為之義務，並無裁量之餘地，即無比例原則適用之
    餘地。職是，被告對原告所為處分，既依法並無裁量權行使
    之可能，尚無比例原則之適用。至原告主張：政府採購法第
    101條第1項第2款之犯行與同條項第6款相較，程度顯然較輕
    ，卻須與該款行為同受停權3年之處分，違反比例原則乙節
    ，惟查，依政府採購法第103條第1項規定，有同法第101條
    第1項各款情形而依第102條第1項規定刊登於政府採購公報
    之廠商，其不得參加投標或作為決標對象或分包廠商之期間
    ，固分別為1年或3年，然此停權期間，乃立法者基於廠商違
    法情節之輕重所考量之結果，此亦屬立法政策範圍，原告於
    本件據為爭執，並無可採。
(三)、第按，前開高雄地檢署檢察官96年度偵字第21729號緩起訴
    處分，係以原告之負責人甲○○違反政府採購法第87條第3
    項以非法之方法，使廠商無法投標或開標發生不正確結果等
    罪，參酌刑法第57條所列事項及公共利益之維護，而給予緩
    起訴處分；而原處分係以原告借用或冒用他人名義或證件參
    加投標，依政府採購法第101條第1項第2款規定對原告處以
    刊登政府採購公報之處分，二者處罰對象不同，構成要件不
    同，規範目的亦不相同，故原告主張：其就同一行為已受緩
    起訴處分，並向公益團體支付5萬元之處分，已足警惕原告
    往後不再犯同樣之行為而達該等規範之目的，應無再採用不
    同之處罰方法或手段以達同一目的之必要云云，容有誤解，
    自不可採。
(四)、末按行政行為，非有正當理由，不得為差別待遇，行政程序
    法第6條定有明文，即行政行為應符合平等原則。而平等原
    則首先要求恣意之禁止，亦即相同之事件應為相同之處理，
    不同之事件應為不同之處理，除有正當合理之理由及事務本
    質之不同者外，不許為任意之差別待遇。然違章行為人並不
    得主張不法之平等，故縱有如原告所稱其他同業有未受裁罰
    之情事，原告亦不得本於平等原則，主張原處分違法，況且
    原告主張乙男營造有限公司之案例，係屬個案，並無拘束本
    案之效力，是原告此部分之主張，並無可採。
四、綜上所述，原告前揭主張，既無可採，則被告以原告有借用
    或冒用他人名義或證件參加投標之情事，違反政府採購法第
    101條第1項第2款規定，欲將其刊登政府採購公報，並駁回
    原告所提出之異議書，依法均無不合；公共工程委員會採購
    申訴審議判斷遞予駁回其申訴，亦無違誤；原告起訴意旨求
    為均予撤銷，為無理由，應予駁回。又本件事證已臻明確，
    兩造其餘攻擊防禦方法，均核與本件判決結果不生影響，爰
    不一一論述，附此敘明。
五、據上論結，本件原告之訴為無理由，依行政訴訟法第195條
    第1項後段、第98條第1項前段，判決如主文。
中    華    民    國    97    年    6     月    19    日
            高雄高等行政法院第二庭
                        審判長法官  江  幸  垠
                              法官  簡  慧  娟
                              法官  戴  見  草
以上正本係照原本作成。
如不服本判決，應於判決送達後20日內向本院提出上訴書狀，其
未表明上訴理由者，應於提起上訴後20日內向本院提出上訴理由
書（須按對造人數附繕本）；如於本判決宣示或公告後送達前提
起上訴者，應於判決送達後20日內補提上訴理由書（須附繕本）
。未表明上訴理由者，逕以裁定駁回。
中    華    民    國    97    年    6     月    19    日
                            書記官  李  昱


司法院資訊處製作；財團法人民間司法改革基金會備份。
